【裁判字號】    97,訴,1379
【裁判日期】    971230
【裁判案由】    債務人異議之訴
【裁判全文】
臺灣板橋地方法院民事判決              97年度訴字第1379號
原      告  甲○○原名：林甲.
訴訟代理人  蘇彥文律師
被      告  乙○○
上列當事人間債務人異議之訴事件，經本院於民國97年12月11日
言詞辯論終結，判決如下：
    主      文
本院97年度執字第48571 號就本件原告之強制執行程序，應予撤
銷。
訴訟費用由被告負擔。
    事實及理由
一、原告主張：
（一）被告乙○○以本院民國87年3 月17日87年度訴字第110 號
      民事確定判決為執行名義，聲請就原告及訴外人林德鑫之
      財產為97年度執字第48571 號強制執行程序。上開確定判
      決執行名義之內容，係命訴外人虹奇公司、林德鑫（原名
      林德松）及原告應連帶給付被告新台幣（下同）263 萬元
      。
（二）原告於上開執行名義成立後之87年4 月23日，即個別與被
      告協調，簽立協議書，被告同意原告以台北縣蘆洲市○○
      路110 巷52號4 樓之房屋作價抵償上開確定判決債務之10
      0 萬元，於該不動產過戶交屋後，被告即將相關債權證明
      本票交還原告，而其餘之債務163 萬元，則向訴外人虹奇
      公司及林德鑫繼續追償。被告其後並曾就上開餘欠之163
      萬元，聲請對虹奇公司及林德鑫之財產為強制執行，以上
      事實有台灣高等法院93年度上易字第408 號民事確定判決
      可參，並有訴外人林德鑫及施林美麗於刑案偵查及審理中
      證述綦詳。
（三）兩造上開協議書係以原告不動產作價100 萬元，過戶交付
      予被告為停止條件，而發生原告債務免除之效果。本件原
      告既已依約定，將上開不動產作價過戶交付予被告，原執
      行名義債務已然消滅，依強制執行法第14條第1 項規定，
      被告自不得再以上開執行名義對原告為強制執行等語。並
      聲明求為判決如主文所示。
二、被告則以：
（一）被告與原告甲○○及訴外人虹奇企業有限公司、林德鑫等
      人前因消費借貸款事件，經本院87年度訴字第110 號民事
      確定判決應連帶給付被告263 萬元。嗣後原告與被告立協
      議書，以其原設定抵押權擔保之上開房屋一戶作為抵償連
      帶債務263 萬元中之100 萬元債款，原告並同時取回上開
      保證債務本票壹紙。被告未獲清償之連帶債權尚有163 萬
      元，執此向本院聲請強制執行及核發債權憑證（案號：板
      院通民執實字第048737號）在案，並聲請97年度執字第48
      571 號返還消費借貸款之強制執行。
（二）民法第273 條定有明文：「連帶債務之債權人，得對於債
      務人中之一人，或數人，或其全體，同時或先後請求全部
      或一部之給付。連帶債務未全部履行前，全體債務人仍負
      連帶責任」。依此，原告既為上開債權憑證之對於連帶債
      務人中之一人請求給付債權之一部或全部，而在被告之債
      務未獲完全清償前，連帶債務人皆負有清償之連帶責任。
      原告雖已清償部分之保證債務，惟其對被告剩餘未獲清償
      之連帶債權仍負有連帶清償之責，其不得以其因已清償部
      分保證債務而主張對於被告未獲清償之連帶債權免除其連
      帶給付責任。
（三）上開協議書內容為原告部分保證債務之責任免除及連帶債
      務之減少，並非原告對剩餘連帶債務之清償責任免除，協
      議書全文更未提及「即不再負擔任何債務清償及免除之表
      徵、表示對原告債務之免除」，依法原告仍應負責清償連
      帶債務163 萬元之責，原告自行曲解文意，實不足採。被
      告等候10餘年後，始發現其等有償債能力依然欠債不還，
      依法對其全體連帶債務人聲請強制執行，於法有據等語置
      辯。並聲明：駁回原告之訴。
三、本件經依民事訴訟法第270 條之1 第1 項第3 款規定，整理
    並協議簡化爭點及不爭執點後，兩造同意僅就下列不爭執點
    、爭點所陳述之事實及主張之法律關係為論斷。
（一）兩造不爭執之事實：
      本件被告乙○○以本院民國87年3 月17日87年度訴字第
        110 號民事確定判決為執行名義，聲請就原告及訴外人
        林德鑫之財產為97年度執字第48571 號強制執行程序。
      兩造於上開執行名義成立後之87年4 月23日簽立協議書
        ，該協議書記載：「雙方因87年度訴字第110 號民事判
        決，甲方（按即本件被告）同意乙方（按即本件原告）
        負責部份賠償新台幣100 萬元整（以蘆洲市○○路110
        巷52號4 樓作價抵償並另立買賣契約書）該項部份達成
        協議，其餘新台幣163 萬元整續向虹奇企業有限公司及
        林德松先生追償，恐口無憑，特立協議書為證。」文義
        。
      上開協議書約定之蘆洲市○○路110 巷52號4 樓不動產
        ，業於87年6月8日移轉登記為本件被告所有。
（二）惟原告主張兩造上開協議書，約定以原告不動產作價100
      萬元，過戶交付予被告為停止條件，而發生原告債務免除
      之效果，其既已依約定將上開不動產作價過戶交付予被告
      ，原執行名義債務已然消滅之情，則為被告所否認，並以
      上開情詞置辯，從而，本件之爭執點厥為上開協議書有無
      發生原告債務免除之效果。
四、按解釋契約應探求當事人真意，不得拘泥於所用文字。民法
    第98條定有明文。又解釋契約探求當事人真意，應以當事人
    立約當時之真意為準，而真意何在，又應以過去事實及其他
    一切證據資料為斷定之標準，不能拘泥文字致失真意（參照
    最高法院91年度台上字第2537號裁判意旨）。經查，兩造不
    爭執之上開協議書，先載明「甲方同意乙方負責部份賠償新
    台幣100 萬元」之文字，其後復記載「其餘新台幣163 萬元
    整續向虹奇企業有限公司及林德松先生追償」，觀此前後文
    字，本件被告既已同意由本件原告清償連帶債務之一部分，
    其餘不足部分，由本件被告向其餘之連帶債務人追償，則立
    協議書時，兩造之真意應存在被告以該協議書所載之不動產
    作價100 萬元受償，免除本件原告其餘連帶債務之意思，否
    則協議書何以同意部分受償，且續為追償部分獨缺本件原告
    。從而該協議書雖未明載免除本件原告其餘連帶債務之文字
    ，然參酌上開民法第98條規定，自不應拘泥於所用文字，而
    認為無免除之真意。故本件原告主張若當初雙方之協議真意
    ，是原告仍必須繼續償還其餘163 萬元之債務，為何協議書
    是寫「其餘新台幣163 萬元整續向虹奇企業有限公司及林德
    松先生追償」，而非「其餘新台幣163 萬元整續向虹奇企業
    有限公司、林德松先生『及乙方』追償」，若非免除原告其
    餘之債務，為何特意將原告排除在外之情，應屬可採信。兩
    造真意既以所約定之不動產作價100 萬元過戶予被告為停止
    條件，此條件已成就亦為兩造所不爭執，故原告主張執行名
    義之債務業已消滅，合法有據。
五、次按，執行名義成立後，如有消滅或妨礙債權人請求之事由
    發生，債務人得於強制執行程序終結前，向執行法院提起異
    議之訴。如以裁判執行名義時，其為異議之原因之事實發生
    在前訴訟言詞辯論終結後者，亦得主張之。強制執行法第14
    條第1 項定有明文。本件執行名義成立後，因兩造另立協議
    ，致原告之債務部分清償及免除而消滅，執行債務人即本件
    原告，自得於強制執行程序終結前，向執行法院提起異議之
    訴，從而本件原告依據強制執行法第14條第1 項規定，起訴
    求為撤銷本院97年度執字第48571 號以其為債務人部分之強
    制執行程序，核屬正當有理，應予准許。本件事證已臻明確
    ，兩造其餘攻擊、防禦及立證方法，核與判決結果無影響或
    非兩造協議之爭點，爰不一一論述，併此敘明。
六、據上論結，本件原告之訴為有理由，依民事訴訟法第78條，
    判決如主文。
中    華    民    國    97    年    12    月    30    日
                  民事第二庭    法  官  陳財旺
以上正本係照原本作成
如對本判決上訴，須於判決送達後20日內向本院提出上訴狀
中    華    民    國    97    年    12    月    30    日
                                書記官  孫國慧


司法院資訊處製作；財團法人民間司法改革基金會備份。
